【裁判字號】    98,訴,1574
【裁判日期】    990319
【裁判案由】    返還價金等
【裁判全文】
臺灣臺北地方法院民事判決              98年度訴字第1574號
原      告  丙○○
訴訟代理人  李怡卿律師
            吳尚昆律師
            洪榮彬律師
被      告  寶真建設股份有限公司
法定代理人  乙○○
被      告  甲○○
上二人共同
訴訟代理人  黃啟倫律師
上列當事人間請求返還價金等事件，本院於民國99年1月26日言
詞辯論終結，判決如下：
    主  文
被告寶真建設股份有限公司、甲○○應連帶給付原告新臺幣參拾
貳萬貳仟元，及自民國九十八年十月二十九日起至清償日止，按
年息百分之五計算之利息。
原告其餘之訴駁回。
訴訟費用由被告寶真建設股份有限公司、甲○○連帶負擔三分之
一，餘由原告負擔。
本判決原告勝訴部分，於原告以新臺幣壹拾萬柒仟元為被告寶真
建設股份有限公司及甲○○供擔保後，得假執行。但被告寶真建
設股份有限公司及甲○○如以新臺幣參拾貳萬貳仟元為原告預供
擔保，得免為假執行。
原告其餘假執行之聲請駁回。
    事實及理由
壹、程序方面：
    按訴狀送達後，原告不得將原訴變更或追加他訴，但請求之
    基礎事實同一者，訴訟標的對於數人必須合一確定時，追加
    其原非當事人之人為當事人者，或不甚礙被告之防禦或訴訟
    之終結者，不在此限，民事訴訟法第255條第1項第2、5、7
    款定有明文。經查，原告起訴時原先位聲明第1項為：「被
    告寶真建設股份有限公司（以下簡稱「寶真建設」）應給付
    原告新臺幣（下同）102萬元，及依起訴狀繕本送達翌日起
    至清償日止，按週年利率5﹪計算之利息」；備位聲明第1項
    為：「原告與被告間就坐落臺北市○○區○○段1小段203地
    號之土地及其上門牌號碼臺北市○○○路85巷63號1樓之3之
    房屋所為之不動產買賣行為應予撤銷」，第2項聲明為：「
    第1項請求若蒙准許，被告應給付原告102萬元，及依自起訴
    狀繕本送達翌日起至清償日止，按週年利率百分之5計算之
    利息」。嗣於本院審理中撤回備位聲明，並追加共同出賣人
    甲○○為被告，且變更聲明為：「被告寶真建設、甲○○應
    連帶給付原告102萬元，及自民國98年10月29日起至清償日
    止，按週年利率5﹪計算之利息」，其基礎事實同一，且被
    告寶真建設與甲○○為共同出賣人，訴訟標的對其必須合一
    確定，本應追加甲○○為被告，亦不甚礙被告之防禦或訴訟
    之終結，揆諸前開規定，尚無不合，應予准許。
貳、實體方面：
一、原告起訴主張略以：
  (一)原告於98年3月8日前往臺北市○○○路85巷63號被告寶真建
    設銷售之「南京晶品」建案現場看屋，由銷售人員即訴外人
    丁○○接待，而當日原告即與被告寶真建設、甲○○簽立不
    動產買賣契約書，以總價698萬元購買座落臺北市○○區○○段1小段203地號權利持分萬分之221之土地及其上門牌號
    碼臺北市中山區○○○路85巷63號1樓之3建物（其中建物部
    分價金為140萬元，土地部分價金為558萬元），原告並於簽
    約時先後2次刷卡共給付訂金102萬元。
  (二)按消費者保護法第2條第9款、第11之1條第1項、第2項規定
    定型化契約，指以企業經營者提出之定型化契約條款作為契
    約內容之全部或一部而訂定之契約。企業經營者與消費者訂
    立定型化契約前，應有30日以內之合理期間，供消費者審閱
    全部條款內容。違反前項規定者，其條款不構成契約之內容
    。此乃為強制規定。而被告均為銷售成屋之企業經營者，其
    以自行預先擬妥之契約範本，供買受成屋之消費者簽定，已
    然符合前揭消保法第2絛第9款定型化契約之定義，是屬定型
    化契約無疑；而該買賣契約係於原告當日遭不當推銷簽訂，
    並無30日之審閱期間，違反消保法第11之1條第2項之強制規
    定，該買賣契約應不成立。又按民法第71條規定，法律行為
    ，違反強制或禁止之規定者，無效。如買賣契約違反上述規
    定，應為無效。查被告銷售人員丁○○當時以應把握周日優
    惠價格及刷卡服務，後續有多人要洽購，且房屋內之裝潢設
    備均屬合法不會被拆除，需支付100萬元以上訂金才可保留
    購買權利云云遊說原告，並以緊迫、誘導方式推銷，使原告
    在未詳閱不動產買賣契約書及未了解所謂二次施工意義之狀
    況下，倉促簽訂契約書及給付訂金。且原告於簽約刷卡後，
    要求丁○○將不動產買賣契約書交予原告留存，竟遭丁○○
    拒絕，僅提供訂購單及不動產買賣契約書「範本」予原告，
    又要求原告必須於隔日即3月9日中午再行給付257萬元，才
    能取得不動產買賣契約書回去審閱，並未給予契約審閱期間
    ，顯然違反消費者保護法第11條之1第1、2項規定。故被告
    依無效之契約受領價金102萬元，顯係無法律上原因受有利
    益，原告自得依不當得利之規定請求被告返還所受領之價金
    102萬元。
  (三)原告遭受被告欺矇式之不當推銷，且未能有合理時間審閱契
    約條文，印章更是現場銷售人員所代刻，在被詐欺、強迫之
    情形下倉促簽約，顯非原告之真意。又當時銷售人員向原告
    稱「房子已經建好了，要拆早就被拆了」，以此欺騙原告系
    爭房屋存有違建之事實，且事後原告向附近仲介公司查證，
    該地與系爭房屋屋齡、型態類同之建案價格，每坪約40萬上
    下，則以系爭房屋僅7.19坪，亦不朝馬路無法作為店面，合
    理價格僅為3、4百萬元而已。原告自得依民法第88、92條規
    定，撤銷系爭房屋不動產買賣契約之意思表示，並依不當得
    利之規定請求被告返還所受領之價金102萬元。
  (四)被告為系爭房屋之共同出賣人，其等對於房屋建物欲興建夾
    層時，須依建築法之規定，於申請建築執照時即應向主管機
    關提出申請，否則應於法定容積內依法辦理變更設計，然若
    出賣人或建商已將該建物之容積率全使用完畢，買受人即使
    請領建造執照，亦將因已無剩餘容積餘額而無法獲准取得執
    照，如仍為施作即屬違章建築，將有遭主關機關拆除，而該
    種建設公司多次因夾層設計廣告不實而迭遭行政院公平交易
    委員會處分。被告明知系爭房屋並未依建築法之規定，而有
    夾層設計之樓層與陽台雨遮之部分外推設置採光罩等違法設
    置，竟未告知原告，使原告限於錯誤而買受，顯見有施用詐
    術之行為。再者，被告等之訂購單上載明如逾期未補足訂金
    、未與被告簽訂正式買賣合約、或因契約內容不確定而未能
    簽約，均視為違約，被告得逕沒收訂金之附帶約定為交易手
    段，已對原告造成選擇上之壓迫，顯係以故意之詐欺、脅迫
    等不法且違反善良風俗之行為侵害原告之權益，原告依民法
    第184條第1項，自得請求被告負損害賠償責任。再按「事業
    不得在商品或其廣告上，或以其他使公眾得知之方法，對於
    商品之品質、內容、用途，為虛偽不實或引人錯誤之表示或
    表徵」公平交易法第21條第1項定有明文，以保護弱勢消費
    者之購買選擇權。查被告等從事房屋建築、銷售之事業，其
    對於所銷售之標的或內部施工方法如有違反建築法令之情形
    ，更應將其位置、範圍明確清楚告知消費者，以供消費者為
    是否購屋之判斷，而非隱匿消極不告知，而被告將此決定消
    費者是否購買之重大因素消極不告知，甚至故意隱匿，其顯
    有引人錯誤之表徵。故被告等之行為有足以影響交易秩序之
    欺罔或顯失公平之行為，有違公平交易法第24條，乃違反保
    護他人之法律，依民法第184條第2項規定以及公平交易法第
    31 條，應負損害賠償責任。
  (五)又被告現已於98年3月29日將系爭房屋出售予第三人戚樹德
    ，並於98年4月3日辦妥所有權移轉登記，此特定物之買賣已
    屬可歸責於被告之事由以致給付不能，原告自得依民法第25
    6 條之規定解除契約，並依民法第259條第1款請求被告返還
    所受領之價款102萬元。
  (六)並聲明：
  1.被告寶真建設、甲○○應連帶給付原告102萬元，及自98 年
    10月29日起至清償日止，按週年利率5﹪計算之利息。
  2.願供擔保請准宣告假執行。
二、被告答辯則以：
  (一)原告於95年10月29日係與被告寶真建設及甲○○簽訂不動產
    買賣契約購買系爭房屋，其中房屋部分之出賣人為被告寶真
    建設，買賣價金為140萬元；土地部分出賣人為被告甲○○
    ，買賣價金為558萬元，總價為698萬元，原告已分別給付被
    告寶真建設房屋買賣價金20萬元，及被告甲○○土地買賣價
    金82萬元，其中包括代辦費10萬元。
  (二)原告主張被告違反消費者保護法第11條之1之規定，買賣契
    約應屬無效云云，顯無理由。蓋系爭房屋不動產買賣契約書
    於前言明戴：「本契約簽定前經買方己攜回審閱5天以上（
    其未攜回或少於5天者，係自認無異議）。契約條款之內容
    並經雙方於銷售現場詳細閱讀及解說，充分討論後，雙方同
    意訂立契約條款明列如下，以茲遵守」；再於第1條第1款約
    定：「本契約書於簽定前經買方己攜回審閱5天以上（少於5
    天者係自認無異議)，並經買方詳實明確審閱後，確認本約
    各項條款其權利與義務之規定，並未違反平等互惠與公平之
    原則。....」，並由原告親自簽名於上述條款之下，足證被
    告委已告知原告有關契約審閱權之規定，並給予原告合理期
    間審閱契約。再者，系爭房屋不動產買賣契約書除經原告於
    立買賣契約書人項下簽名外，另於前言、第1條、第4條、第
    8 條、第7條、第15條各款等約定、均經原告審閱無誤後，
    簽名於其下，堪認原告確己詳細閱讀本件買賣契約書之內容
    ，並與被告就上述特別約定達成合意，自不得再於事後任意
    反悔，枉指被告有違反消費者保護法第11條之1之情事。
  (三)原告指稱其係受被告詐欺而簽訂本件買賣契約，其已依法撤
    銷買受之意忠表示，而主張依不當得利之規定請求返還買價
    金等語，顯亦無可採。查原告全未說明並舉證有何受詐欺之
    情事，另原告所提永慶房屋成交行情表係屬私文書，自不得
    作為認定事實所憑之證據為且其內容亦與被告有無詐欺行為
    之事實無關。依不動產買賣契約書附圖之系爭房屋平面圖，
    清楚揭示系爭房屋原設計亦無夾層之構造，並經原告親自簽
    名確認無誤，被告並未詐欺原告。
  (四)原告簽訂本件買賣契約時，並無任何錯誤之情事。查系爭不
    動產買賣契約係屬成屋買賣，原告不但可於訂約前檢視系爭
    買賣房屋現狀，亦得查閱相關之公示登記資料，是以任何與
    房屋登記事項不符之廣告內容或說明，均難認仍可構成不動
    產買賣契約之內容，亦不得於事後諉稱不知買賣標的房屋有
    增建或違建之情事，而主張撤銷買賣契約，此並有最高法院
    86年台上字第3194號判決可參。
  (五)被告並無違反公平交易法第21條及24條規定之情事，原告主
    張依公平交易法第31條之規定，向被告請求損害賠償云云，
    顯無理由。查被告甲○○並非公平交易法所稱之「事業」，
    自無公平交易法之適用。且本件訂購單業已載明系爭房屋之
    面積為7.19坪，契約書第2條亦載明，經原告確認知悉後簽
    名於其下。被告公司銷售人員並未對原告就本件買賣標的房
    屋與土地為不實之說明。本件房屋銷售廣告之內容，亦無任
    何不實之文字或圖片。被告洵無於商品或廣告上為任何不實
    之表示或表徵。另原告所提之行政院公平交易委員會處分書
    ，與本案係屬不同建物，且該案事實為預售房屋，而本案則
    為成屋銷售，且被告亦無提供繪製上、下層設計之建物裝潢
    家具參考圖，殊不得逕執該處分書即遽指被告有違反公平交
    易法之情事。又原告係於98年3月8日中午左右至本件買賣標
    的房屋銷售中心參觀，並於詳細審閱契約書後，簽訂本件訂
    購單及不動產買賣契約，同時以刷卡之方式，交付買賣價金
    77 萬元，約於下午3時多始離去，並攜回不動產契約書範本
    ，此有訂購單及借閱單可稽。嗣於當日晚間原告再至銷售中
    心交付買賣價金25萬，並重新簽訂修正後之訂購單，堪認原
    告實係經詳細審閱契與審慎考慮後，方決定購買系爭房屋與
    土地。原告親自在不動產契約書上簽名，足證被告委已告知
    原告有關契約審閱權之規定，並給予原告合理期間審閱契約
    。被告並無任何隱匿或欺罔之行為，自不得於事後任意構陷
    ，枉指被告有違反公平交易法之情事。故原告主張被告有違
    反公平交易法第21條及24條規定之情事，並依公平交易法第
    31 條之規定，向被告請求損害賠償云云，顯亦無可採。
  (六)原告主張依侵權行為之規定，請求損害賠償，顯於法不合。
    查原告依不動產買賣契約給付之價金，係基於雙務契約所為
    之給付，於買賣契約撤銷前，買受人一方面應給付買賣價金
    ，一方面取得買賣標的物及移轉所有權之請求權及瑕疵擔保
    請求權，尚無遭受任何財產減少之積極損害。故原告最多僅
    得解除契約，尚不得依侵權行為法律關係請求被告為損害賠
    償。至於買賣契約解除後，出賣人應返還價金予買受人，係
    依不當得利之規定所負之義務，性質上亦非所謂之損害賠償
    ，故自不得逕認買受人已給付之買賣價金即為其所受之損害
    。
  (七)被告已依法解除系爭房屋之買賣契約，並於解除契約後，始
    將系爭房屋出售予第三人，原告主張本件買賣契約已因可歸
    責於被告之事由而給付不能云云，委與事實不符。查原告於
    給付部分第1期款102萬元後，即拒不依約給付剩餘價金，經
    被告多次催請，原告不但均置之不理，更於98年3月11日即
    以存證信函否認契約之效力，並請求被告返還價金。原告顯
    己斷然地、毫無挽回餘地的表示拒絕履行買賣契約。被告乃
    於同年3月12日催請原告於3日內依約給付買賣價金，惟原告
    仍置之不理，被告迫不得已，始於98年3月17日再以存證信
    函依法為解除契約之意思表示，並於解除契約後，為免損害
    繼續擴大，再將系爭房屋出售予第三人，委無原告所稱一屋
    二賣之情事。故原告主張本件買賣契約已因可歸責於被告之
    事由而給付不能，其已依法解除契約，並依民法第259條之
    規定，請求返還價金云云，顯亦無理由等語，資為抗辯。
  (八)並聲明：
  1.原告之訴及假執行之聲請均駁回。
  2.如受不利之判決，被告願供擔保，請准予免為假執行。
三、兩造不爭執事項
  (一)原告於98年3月8日與被告寶真建設及甲○○簽訂不動產買賣
    契約書，以140萬元購買系爭房屋（門牌號碼為臺北市中山
    區○○○路85巷63號1樓之3建物），及558萬元購買建物基
    地即座落臺北市○○區○○段一小段203地號權利持分221/1
    0000之土地，房地買賣價款總計為698萬元。
  (二)兩造所簽訂之不動產買賣契約書，為被告一方為銷售系爭房
    屋預定用於同類契約之條款而訂定之契約，屬於定型化契約
    。
  (三)原告已給付被告寶真建設及甲○○共102萬元。
  (四)系爭房屋於98年4月3日登記為訴外人戚樹德所有。
四、本件之爭點及本院得心證之理由
    原告主張系爭房屋不動產買賣契約有無效或得撤銷之情形，
    請求解除契約，及要求被告寶真建設、甲○○返還價金，被
    告則否認之，並以前詞置辯。是本件兩造爭執之處在於：(一)
    原告簽訂系爭不動產買賣契約書，是否給予合理審閱契約之
    機會？原告未經合理審閱期間而簽訂系爭不動產買賣契約，
    是否違反消費者保護法第11條之1之強制規定，契約是否因
    而無效？(二)原告是否因被告施用詐術、脅迫或陷於錯誤而簽
    訂系爭不動產買賣契約？是否得依民法第88、92條之規定，
    撤銷系爭不動產買賣契約？(三)原告主張被告施用詐術、脅迫
    而致其簽訂不動產買賣契約，是否構成民法第184條第1項之
    侵權行為？(四)被告銷售系爭房屋之過程，是否有違法公平交
    易法第21條、24條之規定而違反保護他人法律，依民法第
    184條第2項及公平交易法第31條之規定應負賠償責任？(五)本
    件被告有無給付不能情形？原告是否得依民法第256條第1款
    解除契約，並依民法第259條第1款及合約第11條請求被告返
    還其所受領之價款？(六)被告是否得以解除系爭買賣契約？如
    解除合法，被告所沒收之違約金是否過高？茲分述如下：
  (一)原告簽訂系爭不動產買賣契約書，是否給予合理審閱契約之
    機會？原告未經合理審閱期間而簽訂系爭不動產買賣契約，
    是否違反消費者保護法第11條之1之強制規定，契約是否因
    而無效？
  1.按企業經營者在定型化契約中所用之條款，應本平等互惠之
    原則。定型化契約條款如有疑義時，應為有利於消費者之解
    釋。消費者保護法第11條定有明文。而定型化契約條款是否
    違反誠信原則，對消費者顯失公平，應斟酌契約之性質、締
    約目的、全部條款內容、交易習慣及其他情事判斷之，消費
    者保護法施行細則第13條定有明文，故定型化契約條款是否
    無效，其判斷依據主要是在於是否違反誠信原則及對消費者
    是否顯失公平。
  2.查原告主張系爭不動產買賣契約書並未給予合理審閱期間，
    應屬違反消費者保護法第11條之1之強制規定而無效云云。
    然系爭房屋不動產買賣契約書於前言記載：「本契約簽定前
    經買方己攜回審閱5天以上（其未攜回或少於5天者，係自認
    無異議）。契約條款之內容並經雙方於銷售現場詳細閱讀及
    解說，充分討論後，雙方同意訂立契約條款明列如下，以茲
    遵守」；再於第1條第1款約定：「本契約書於簽定前經買方
    己攜回審閱5天以上（少於5天者係自認無異議)，並經買方
    詳實明確審閱後，確認本約各項條款其權利與義務之規定，
    並未違反平等互惠與公平之原則。....」，並由原告親自簽
    名於上述條款之下，縱原告事實上並未攜回審閱，但原告當
    時並未表示異議，且此部分之規定並非強制規定，縱有違反
    亦非即為解除契約之事由，原告主張被告未給予契約合理審
    閱期間即違反消費者保護法之規定，應為無效云云，尚非可
    採。
  (二)原告是否因被告施用詐術、脅迫或陷於錯誤而簽訂系爭不動
    產買賣契約？是否得依民法第88、92條之規定，撤銷系爭不
    動產買賣契約？
  1.按解除權之發生原因有二，一為因當事人以契約訂定者，謂
    約定解除權；一為因法律規定者，謂法定解除權，除當事人
    間有保留解除權之特別約定外，非有法律所規定之解除權不
    得為之（最高法院83年度臺上字第1628號判決意旨參照）。
    又解除權之行使為單獨行為，其發生效力與否，端視有無法
    定或約定解除原因之存在，主張行使法定解除權者，應就其
    具備各該法律所規定之要件負舉證之責；主張行使意定解除
    權時，則應證明保留解除權之特別約定內容如何，及其行使
    解除權是否符合雙方約定內容。
  2.原告主張被告銷售人員丁○○當時以應把握周日優惠價格及
    刷卡服務，後續有多人要洽購，且房屋內之裝潢設備均屬合
    法不會被拆除，需支付100萬元以上訂金才可保留購買權利
    云云遊說原告，並以緊迫、誘導方式推銷，使原告在未詳閱
    不動產買賣契約書及未了解所謂二次施工意義之狀況下，倉
    促簽訂契約書及給付訂金，有施用詐術、脅迫之情形，系爭
    不動產買賣契約應予撤銷云云。然查，原告係於98年3月8日
    中午左右至系爭房屋銷售中心參觀，系爭房屋為成屋銷售，
    被告銷售人員丁○○帶領原告及其妻子己○○前往系爭房屋
    親自看屋約40至60分鐘，並聽取丁○○朗讀不動產買賣契約
    書後，簽訂訂購單及不動產買賣契約，同時以刷卡之方式支
    付價金77萬元，並攜回不動產契約書範本，嗣於當日下午4
    時至6時許，原告又帶同其妻子之姊姊戊○○前往系爭房屋
    看屋，原告再次以信用卡支付價金25萬，並簽訂修正後之訂
    購單，此經證人己○○、戊○○於本院言詞辯論程序中證述
    在卷，並有訂購單2紙及不動產買賣契約書1件存卷可稽，顯
    見原告先後亦經多次親自看屋方決定購買系爭房屋。至於二
    次施工部分，系爭房屋不動產買賣契約書第15條第2款記載
    ：「買方認知了解賣方銷售人員於銷售工地告知或依買方詢
    問所提供有關二次施工（含隔層裝修等）違規使用之建議，
    書面資料如買方交屋後依該建議實作，其將來均有被拆除、
    處罰之危險與可能，惟買方願自負其風險責任，絕不因此向
    賣方請求退戶或為其他任何之請求。另買方了解如有隔層裝
    修者，其隔層增加之使用面積並不列入銷售面積，亦非建築
    法相關法令所得合法登記之產權面積」，同條第5款記載：
    「本件買賣有關二次施工部分（含陽台雨遮外推、外牆加窗
    、機房、露臺、一樓汽機車停車空間、法定空地及隔層之裝
    修等等）及裝潢之施作工程，均屬賣方贈與之加作工程，並
    非本件買賣契約之標的」，其項下均有原告簽名，此有不動
    產買賣契約書1件可參。另證人己○○於本院言詞辯論程序
    中亦證稱：「我們那時候覺得房子很大，但合約只有7坪覺
    得很奇怪，我們有問丁○○，丁○○說有些是蓋在機車停車
    位及空地上，但他說沒有問題」等語（見本院98年12月8日
    言詞辯論筆錄），而證人戊○○亦證稱：「因為我們去看房
    子的時候，房子是成屋，我看到收據只有7點多坪，我把總
    價除過去，發現1坪約100萬，但到現場發現房子不只7坪，
    而且有夾層，我自己一看就知道那是夾層屋是違建」、「我
    妹妹是有跟我講房子有違建夾層屋，跟我講的時候我記不清
    楚，他是有說房子都已經蓋好，是現狀交屋」等語（見本院
    99年1月5日言詞辯論筆錄）。又證人丁○○於本院言詞辯論
    程序中亦證稱：「他們有問到空間及坪數不一樣，有主動提
    到二次施工，我就說那不是在權狀內，是違規使用因為樓上
    是三米六，樓下是四米二，他們認為有差別，還有空地可以
    使用，他們就一直討論，他太太有提到是否會被拆，拆了怎
    麼辦，我還沒有回答，她先生就說沒關係拆了可以當花園，
    後來他們討論過後就決定說要」、「我有告訴原告權狀只有
    7坪多，多出來的空間在那裡，原告還說你們二次施工這麼
    多所以空間才會這麼大，我認為一般來說客戶不知道二次施
    工，他還蠻瞭解，我認為他只是在意沒有權狀，當時己○○
    還拉布幔起來說房子很大，他也知道那是二次施工」等語（
    見本院98年12月8日言詞辯論筆錄）。顯見原告及證人己○○、戊○○於締約付款時均知悉系爭房屋有二次施工之違建
    問題，竟仍願意締約並支付價金，堪信已經經過價值與風險
    之綜合評估而決定購買系爭房屋，被告並未施用詐術或以脅
    迫方式要求原告締約，原告亦未因此陷於錯誤，故原告主張
    系爭不動產買賣契約是因受詐欺、脅迫而為，或陷於錯誤而
    為，請求依民法第88、92條之規定撤銷契約云云，尚非可採
    。
  (三)原告主張被告施用詐術、脅迫而致其簽訂不動產買賣契約，
    是否構成民法第184條第1項之侵權行為？
    本件原告未能舉證證明被告有以詐欺或脅迫之方式要求其締
    約，尚難認為被告有施以何侵權行為。又原告依不動產買賣
    契約給付之價金，係基於雙務契約所為之給付，於買賣契約
    撤銷前，買受人一方面應給付買賣價金，一方面取得買賣標
    的物及移轉所有權之請求權及瑕疵擔保請求權，尚無遭受任
    何財產減少之積極損害。故原告尚不得依侵權行為法律關係
    請求被告返還已付之價金。
  (四)被告銷售系爭房屋之過程，是否有違法公平交易法第21條、
    24條之規定而違反保護他人法律，依民法第184條第2項及公
    平交易法第31條之規定應負賠償責任？
  1.按事業不得在商品或其廣告上，或以其他使公眾得知之方法
    ，對於商品之價格、數量、品質、內容、製造方法、製造日
    期、有效期限、使用方法、用途、原產地、製造者、製造地
    、加工者、加工地等，為虛偽不實或引人錯誤之表示或表徵
    。事業對於載有前項虛偽不實或引人錯誤表示之商品，不得
    販賣、運送、輸出或輸入。前二項規定於事業之服務準用之
    ，公平交易法第21條第1、2、3項定有明文。另除本法另有
    規定者外，事業亦不得為其他足以影響交易秩序之欺罔或顯
    失公平之行為，公平交易法第24條亦有明文。又按事業違反
    本法之規定，致侵害他人權益者，應負損害賠償責任，公平
    交易法第31條同有明文。
  2.查被告甲○○並非公平交易法所稱之「事業」，自無公平交
    易法之適用。另系爭房屋為成屋，原告並未舉證被告公司銷
    售人員對系爭房屋有不實之說明，且系爭房屋銷售廣告之內
    容，並無任何不實之文字或圖片，被告亦未在商品或廣告上
    為任何不實之表示或表徵，自難認有因此損害原告權益。另
    原告所提之行政院公平交易委員會處分書，為預售房屋買賣
    ，而本案則為成屋銷售，自不得比附援引。故原告主張被告
    銷售系爭房屋之過程，違反公平交易法第21條、24條之規定
    ，屬違反保護他人法律，應依民法第184條第2項及公平交易
    法第31條之規定應負賠償責任云云，亦非可採。
  (五)本件被告有無給付不能情形？原告是否得依民法第256條第1
    款解除契約，並依民法第259條第1款及合約第11條請求被告
    返還其所受領之價款？
    查原告於給付部分價金102萬元後，即拒絕給付剩餘價金，
    並於98年3月11日即以存證信函要求撤銷買賣契約之意思表
    示，並請求被告返還價金，此有存證信函1件存卷可參。惟
    被告於同年3月12日催請原告於3日內依約給付剩餘價金，但
    原告並未給付，被告乃於同年3月17日以存證信函為解除契
    約之意思表示，此有存證信函2件附卷可稽。是本件被告解
    除契約，係因原告拒絕支付剩餘價金，並非可歸責於被告之
    事由而給付不能，故原告主張依民法第259條第1款及合約第
    11條請求返還價金，要非可採。
  (六)被告是否得以解除系爭買賣契約？如解除合法，被告所沒收
    之違約金是否過高？
  1.按系爭不動產買賣契約第10條約定：「若甲方（指原告）違
    反本契約任何條款不履行義務時，視為甲方違約，乙方（指
    被告）得不經催告，逕行解除合約，甲方同意乙方將已收全
    部款項沒收，做為懲罰性違約金，除將已過戶之產權無條件
    返還乙方名下，如另有損害並應賠償乙方一切損失（包括預
    期利益損失、再銷售費用、再銷售損失及回復原狀之費用在
    內）」。經查，原告依系爭不動產買賣契約書給付價金102
    萬元後，即未再繼續繳付房地價款一節，為兩造所不爭執，
    而原告主張系爭不動產買賣契約書無效，及以被告有詐欺、
    錯誤、不完全給付情事為由，主張撤銷或解除契約，並拒絕
    依約履行繳款義務，既經本院認定為無理由，已如前述，則
    被告分別以存證信函催告原告履行契約，並以原告未按期繳
    納價金為由解除系爭房地買賣合約，且該存證信函均經原告
    收受，有郵件回執2件在卷可稽，則被告沒收原告以支付之
    價金作為違約金，並非無據。
  2.惟按約定之違約金過高者，法院得減至相當之數額，民法第
    252條定有明文。又違約金係當事人約定契約不履行時，債
    務人應支付之懲罰金或損害賠償額之預定，以確保債務之履
    行為目的，民法第252條規定不問其作用為懲罰性抑為損害
    賠償之預定，均有其適用，至於酌減是否相當，即須依一般
    客觀事實，社會經濟狀況及當事人所受損害情形，以為斟酌
    之標準；而債務已為一部履行者，亦得比照債權人所受利益
    減少其數額（最高法院79年臺上字第1915號、68年臺上字第
    3887號、49年臺上字第807號判例、70年度臺上字第3796 號
    裁判意旨參照）。經查，被告沒收之價金102萬元，佔總價
    款698萬元之比例為14.6﹪（102÷698＝0.146）。被告雖抗
    辯原告已分別給付被告寶真建設房屋買賣價金20萬元，及被
    告甲○○土地買賣價金82萬元，其中10萬元為代辦費云云。
    然系爭房屋及土地價款分配部分，並未見記載於不動產買賣
    契約書或訂購單上則此部分，則原告以支付之價金無法判斷
    是房屋或土地價款，亦無從區分價款是被告寶真建設或甲○○所收受，應認被告寶真建設及甲○○為系爭房屋之共同出
    賣人，並平均受領價款。且有關代辦費10萬元部分並未在不
    動產買賣契約書中載明，雖兩造之第2張訂購單上記載：「
    買方訂金應於98年3月9日13：00時前補足（即新臺幣貳佰伍
    拾柒萬元正（含代辦費）），逾期者以棄權論，已繳全部訂
    金買方不得以任何理由要求退還」，但此部分亦無法證明原
    告已給付之102萬元包括代辦費10萬元，應認102萬元均為價
    金，則本件被告沒收之違約金為總價之14.6﹪。是本院審酌
    一般客觀事實、社會經濟狀況及當事人所受損害、債務人若
    能如期履行債務時，債權人可得享受之一切利益等情狀，認
    以財政部97年度營利事業各業所得額及同業利潤標準中不動
    產投資興建業之淨利率10﹪為適當，則被告沒收原告已繳價
    款14.6﹪作為違約金確屬過高，應酌減為以總價10﹪即69.8
    萬元（698萬×10﹪＝69.8）為相當，超過部分所繳之價金
    32萬2千元（計算式：102萬－69.8萬＝32.2萬），即無法律
    上之原因而應予返還，故原告請求被告即系爭房屋共同出賣
    人寶真建設即甲○○連帶返還價金32萬2千元，為有理由，
    逾此部分則無理由。
六、綜上所述，系爭房屋不動產買賣契約既為有效，原告主張契
    約無效或得撤銷，均有未合，原告既有未依約按期繳款之違
    約情事，則共同出賣人即被告要求解除契約，即屬有據，惟
    被告沒收原告已繳之房屋價款102萬元作為違約金，尚屬過
    高，應予酌減至69萬8千元，超過部分所繳之價金32萬2千元
    ，即無法律上之原因而應予返還。從而，原告依據不當得利
    之法律關係，請求被告寶真建設及甲○○連帶返還32萬2千
    元，及自98年10月29日起至清償日止，按年息5﹪計算之利
    息，為有理由，應予准許，逾此部分之請求，為無理由，應
    予駁回。
七、假執行之宣告：本件原告勝訴部分，兩造均陳明願供擔保聲
    請宣告假執行或免為假執行，經核均無不合，爰各酌定相當
    擔保金額准許之，至原告敗訴部分，其假執行之聲請已失所
    附麗，應併予駁回。
八、本件事證已臻明確，兩造其餘攻擊防禦方法及舉證，核與判
    決結果無影響，爰不予一一論述，附此敘明。
九、據上論結，本件原告之訴為一部有理由，一部無理由，依民
    事訴訟法第79條、第85條第2項、第390條第2項、第392條第
    2 項，判決如主文。
中    華    民    國    99    年    3     月    19    日
                  民事第二庭    法  官    郭顏毓
以上正本係照原本作成。
如對本判決上訴，須於判決送達後20日內向本院提出上訴狀。
中    華    民    國    99    年    3     月    22    日
                                書記官    林政彬

司法院資訊處製作；財團法人民間司法改革基金會備份。
